【裁判字號】    99,訴,170
【裁判日期】    990804
【裁判案由】    塗銷抵押權設定登記
【裁判全文】
臺灣宜蘭地方法院民事判決               99年度訴字第170號
原      告    潘介馨
訴訟代理人    吳振東律師
被      告    王劍鳴
訴訟代理人    彭丁梅
上列當事人間塗銷抵押權登記事件，本院於99年7 月27日言詞辯
論終結，判決如下：
    主      文
被告應就原告所有如附表所示之土地，由宜蘭縣宜蘭地政事務所
於民國七十七年第○一三二六二號收件，民國七十七年十一月三
日設定登記，權利人王劍鳴，擔保債權總金額本金最高限額新台
幣壹佰萬元，存續期間自民國七十七年十一月二日至民國七十八
年二月一日，清償日期民國七十八年二月一日，債務人及設定義
務人潘介馨，設定權利範圍七分之一之抵押權設定登記予以塗銷
。
訴訟費用新台幣壹萬零玖佰元由被告負擔。
    事實及理由
一、原告起訴主張：原告於民國77年11月3 日，以所有如附表所
    示之土地（下稱系爭土地），權利範圍各為7分之1為擔保，
    設定權利人為被告，擔保債權總金額本金最高限額新台幣（
    下同）1,000,000 元之最高限額抵押權（下稱系爭抵押權登
    記）。系爭抵押權登記之存續期間自77年11月2日至78年2月
    1 日為止，已確定而不會再發生，且該債權之清償日期為78
    年2月1日，則該債權之請求權15年消滅時效至93年2月1日為
    止已完成，而抵押權人即被告復未於該抵押權所擔保之債權
    消滅時效完成後5 年間實行其抵押權，其抵押權依法即歸於
    消滅，爰依據民法第767 條規定物上請求權之法律關係，訴
    請塗銷系爭抵押權登記等語。並聲明：如主文第1 項所示。
二、被告則以：被告於77年間因借原告1,000,000 元，所以設定
    同額之系爭抵押權登記，當時原告有簽本票，並約定如果原
    告無法在3 個月內清償，要把不動產過戶予被告作為債務清
    償方式。被告在78年間曾經聲請拍賣抵押物，並附本票及抵
    押權登記資料，但因系爭土地上有學校預定地及公園預定地
    ，沒有人會買，故後來撤回執行之聲請。被告復於83年再度
    聲請強制執行，進行第1拍、第2拍皆無人應買，在第3 次拍
    賣時，執行法院要求被告應提出債權證明即本票原本，被告
    因找不到無法提出而被駁回。被告知道每聲請強制執行1 次
    ，時效就會中斷，故以83年聲請強制執行計算15年之消滅時
    效，應該要到98年始行屆滿，則現時尚未逾越5 年之行使抵
    押權期限等語，資為抗辯。並聲明：請求駁回原告之訴。
三、原告主張於77年11月3 日，將系爭土地權利範圍各為7分之1
    設定系爭抵押權登記予被告作為擔保，系爭抵押權登記之存
    續期間自77年11月2 日至78年2月1日為止，該債權約定之清
    償日期為78年2月1日之事實，業據原告提出系爭土地之土地
    登記謄本在卷可證，被告對此亦無爭執，堪信屬實。
四、得心證之理由：
(一)按稱最高限額抵押權者，謂債務人或第三人提供其不動產為
    擔保，就債權人對債務人一定範圍內之不特定債權，在最高
    限額內設定之抵押權，修正後之民法第881條之1第1 項定有
    明文。故最高限額抵押權，與普通抵押權之區別，即在於前
    者係擔保一定範圍內之不特定債權，後者則係擔保特定之債
    權。如當事人僅有約定供特定債權擔保而設定抵押權者，即
    使土地登記謄本形式上登記為最高限額抵押權，解釋上仍屬
    普通抵押權，自應依照普通抵押權之規定予以適用。查系爭
    土地之土地登記謄本，形式上雖將系爭抵押權登記記載為最
    高限額抵押權，但依被告於本院審理時自陳：係因借原告1,
    000,000 元，所以要求原告須簽發本票，並以系爭土地設定
    同額之最高限額抵押權作為擔保，另約定如果原告未於借款
    後3 個月內清償，即要把不動產過戶予被告作為債務清償方
    式等語，參酌系爭抵押權登記有約定債權清償日期為78年 2
    月1 日乙節，顯見系爭抵押權登記所擔保之債權金額，於抵
    押權設定之初即已確定而為特定之債權，與上開最高限額抵
    押權之性質不符。是兩造當時所合意設定之系爭抵押權登記
    ，實屬普通抵押權，參照上述說明，本件仍應適用民法普通
    抵押權之規定，合先敘明。
(二)次按：以抵押權擔保之債權，其請求權已因時效而消滅，如
    抵押權人於時效消滅完成後，5 年間不實行其抵押權者，其
    抵押權消滅，民法第880 條定有明文。而時效因請求而中斷
    ，若於請求後6個月內不起訴，視為不中斷，為民法第130條
    所明定。此之所謂起訴，對於已取得執行名義之債務，係指
    依同法第129條第2項第5 款規定與起訴有同一效力之開始強
    制執行或聲請強制執行而言，換言之，即對於已取得執行名
    義之債務，若於請求後6 個月內不開始強制執行，或不聲請
    強制執行，其時效視為不中斷（最高法院67年度台上字第43
    4 號判例著有明文）。又按時效因聲請強制執行而中斷者，
    若撤回其聲請，或其聲請被駁回時，視為不中斷，強制執行
    法第136條第2項亦有明文規定。
(三)被告辯稱曾先後於78年及83年間就系爭土地向本院聲請拍賣
    抵押物及強制執行等語，此固經本院調閱本院83年度執字第
    522 號案執行卷宗審核屬實（78年度拍字第37號案卷因已超
    過15年之卷宗保存期限，業經本院銷毀在案）。然查：本院
    係於78年4 月27日為拍賣抵押物之裁定，此有該裁定影本附
    於本院83年度執字第522 號案執行卷宗內可資參照，是被告
    於當時聲請拍賣抵押物裁定，應視為民法第130 條所規定之
    請求，參照前述說明，其應於聲請拍賣抵押物裁定後6 個月
    內聲請強制執行，時效始生中斷之效力，但被告遲至83年 6
    月4 日始持該拍賣抵押物裁定聲請強制執行，時效視為不中
    斷，仍自約定之債權清償期日之翌日即78年2月2日起繼續進
    行。另被告雖於83年6月4日聲請強制執行，然因被告並未補
    正債權證明文件即本票原本，無從認定被告仍持有該本票而
    為票據債權人，業經本院於83年12月15日駁回其執行之聲請
    ，是依照前述說明，被告聲請強制執行被駁回時，時效視為
    不中斷，仍自約定之債權清償期日之翌日即78年2月2日起繼
    續進行。被告之債權請求權既不生時效中斷之效力，自78年
    2月2日起算15年，至93年2月1日止，其請求權時效即應消滅
    ；再自消滅時效完成後之翌日即93年2月2日起算5 年，至98
    年2月1日為止，期間因被告並未對原告就系爭土地實行抵押
    權，按上開規定，系爭抵押權亦同歸消滅。被告雖另辯稱78
    年間因系爭土地上有學校預定地及公園預定地，沒有人會買
    ，故後來撤回執行之聲請云云，然並未舉證以實其說，況即
    使被告確實曾於78年間曾聲請強制執行，因被告自承嗣後已
    撤回執行之聲請，依照前述說明，撤回執行之聲請者，時效
    仍視為不中斷，並不影響本件消滅時效之進行。至被告另提
    出不動產買賣契約書影本乙份，主張兩造曾約定如果原告無
    法在3 個月內清償，要把不動產過戶予被告作為債務清償方
    式等語，縱然屬實，查該不動產買賣契約書簽訂日期為78年
    2月7日，解釋上即使符合民法第129條第1項第2 款規定之承
    認，而發生時效中斷之效果，但依照民法第137條第1項規定
    於中斷之事由終止時重行起算15年之消滅時效，至93年2月7
    日止亦已屆滿，自消滅時效完成後之翌日即93年2月8日起算
    5 年，至98年2月8日為止，期間因被告並未對原告就系爭土
    地實行抵押權，系爭抵押權仍屬消滅。故原告主張依照民法
    第880條規定，系爭抵押權歸於消滅，自屬有理由。
五、綜上所述，原告依據物上請求權之法律關係，請求被告塗銷
    系爭抵押權登記，為有理由，應予准許。本件訴訟費用，僅
    有第一審裁判費10,900元，應由敗訴之被告負擔。
六、訴訟費用負擔之依據：民事訴訟法第78條。
中    華    民    國    99    年      8    月    4    日
                  臺灣宜蘭地方法院民事庭
                      法  官  林俊廷
正本係照原本作成。
如不服本判決，應於判決送達後20日內提出上訴狀(須附繕本)。
中    華    民    國    99    年      8    月    5    日
                      書記官  許麗汝

司法院資訊處製作；財團法人民間司法改革基金會備份。
